臺灣高等法院刑事判決　　　　　　　　　　　　　　九十年度上訴字第三三八四號
　　上　訴　人　臺灣新竹地方法院檢察署檢察官
　　被　　　告　戊○○
　　　　　　　　丁○○
　　　　　　　　乙○○
右上訴人因被告偽造文書等案件，不服臺灣新竹地方法院八十九年度訴字第六○六號
，中華民國九十年八月二十四日第一審判決（起訴案號：臺灣新竹地方法院檢察署八
十九年度偵字第三七五七號）提起上訴，本院判決如左：
    主  文
上訴駁回。
    理  由
一、公訴意旨略以：被告戊○○夥同被告丁○○、乙○○等三人共同基於意圖為自己
    不法所有，及供行使之用之犯意，佯稱戊○○欲購買車號ＪＹ─九二六六號ＴＯ
    ＹＯＴＯ汽車一部，並以人頭戶「丙○○」之名，擔任前手出賣人，而由乙○○
    將該車「代售」之；即與戊○○訂定不實之汽車買賣契約、及偽造署名丙○○之
    車號ＪＹ─九二六六號小客車「汽車新領牌照登記書」一份，足生損害於公路監
    理機關對於汽車車籍資料管理之正確性，乙○○等三人遂於民國八十九年二月二
    十二日，憑向聯邦商業銀行股份有限公司（下稱聯邦銀行）辦理貸款新台幣（下
    同）四十萬元、期限二年，除雙方約定戊○○應提供連帶保證人丁○○外，並依
    動產擔保買賣之方式，辦妥手續時，聯邦銀行則將貸款撥予乙○○收受。事實上
    ，該車之原所有人係美誠藝品有限公司（下稱美誠公司）而非「丙○○」，故戊○○、丁○○、乙○○等三人於取得聯邦銀行上開貸款金額後，對本息分文均未
    繳交，其三人皆避不見面，聯邦銀行循線查知上情，始悉受騙。嗣聯邦銀行已取
    回上開小客車，並予處分。因認被告三人共同涉犯刑法第二百十條、第二百十六
    條之行使偽造私文書罪嫌、同法第二百十七條之偽造署押罪嫌及同法第三百三十
    九條第一項之詐欺取財罪嫌云云。
二、按犯罪事實應依證據證認定之，無證據不得推定其犯罪事實；又不能證明被告犯
    罪者，應諭知無罪之判決，刑事訴訟法第一百五十四條、第三百零一條第一項分
    別定有明文。又按刑法處罰偽造文書罪之主旨，所以保護文書之實質的真正，故
    不僅作成之名義人須出於虛捏或假冒，即文書之內容，亦必出於虛構，始負偽造
    之責任，最高法院二十年上字第一○五○號判例參照。再按刑法第三百三十九條
    第一項詐欺取財罪之成立，以意圖為自己或第三人不法所有，以詐術使人將本人
    或第三人之物交付為要件，所謂以詐術使人交付，必須被詐欺人因其詐術而陷於
    錯誤，若其所用方法，不能認為詐術，亦不致使人陷於錯誤，即不構成該罪，最
    高法院四十六年度台上字第二六○號判例參照。
三、公訴人認被告三人涉犯偽造私文書、行使偽造私文書及詐欺取財等罪嫌，係以告
    訴人聯邦銀行代理人鄧文彥之指訴，以及卷附該車前手應為美城公司之汽車過戶
    登記書、署名「丙○○」為出賣人之汽車買賣契約書、借款契約書、汽車新領牌
    照登記書等件，為其論據。惟訊據被告三人均堅決否認有公訴人所指前開犯行，
    被告戊○○辯稱：被告乙○○代售前開車輛予伊，並協助伊向聯邦銀行辦理四十
    萬元汽車貸款，嗣汽車過戶與貸款手續均辦畢後，伊覺得該車駕駛起來甚為不順
    ，似乎修理未妥，便與被告乙○○商議改換一輛價值約三十餘萬元之其他汽車，
    前開車號ＪＹ─九二六六號汽車之車貸則由被告乙○○繼續繳清，詎被告乙○○
    並未按時繳付貸款本息等語；被告丁○○辯稱：伊係前開汽車貸款之保證人，雖
    簽訂借款契約後已將名下之不動產出售他人，惟此乃個人之理財行為，不明有何
    共同詐欺、偽造文書等語；被告乙○○則辯稱：上開汽車前一手之車主美誠公司
    透過甲○○為代售人表示欲出售該車，伊與甲○○洽訂價款三十五萬元並簽妥汽
    車買賣合約書後，伊再以代售人身分與被告戊○○簽訂價款七十萬元之汽車買賣
    合約書，並備妥相關文件向聯邦銀行辦理汽車貸款，其中汽車新領牌照登記書係
    監理單位所核發，並非偽造，又美誠公司雖為該車之前一手車主，但僅有行車執
    照，缺乏原始證件，而汽車新領牌照登記書上之所有人登載為該車第一手之車主
    丙○○，因此伊與被告戊○○所簽買賣合約書上遂將丙○○填載為賣方，嗣伊同
    意承擔系爭汽車貸款後，因一時無法出售而逾期繳款，伊曾向聯邦銀行表明願意
    補繳，惟聯邦銀行竟稱須一次繳清，伊因無力負擔而任由聯邦銀行將該車送付拍
    賣等語。
四、經查：
（一）前開車號ＪＹ─九二六六號自用小客車係於八十四年七月二十四日新領牌照，
      第一手之車主為丙○○，有新竹區監理所核發之「汽車新領牌照登記書」附卷
      （見偵查卷第五頁）可稽，於八十七年十一月十三日該車由丙○○過戶予美誠
      公司，亦有行車執照、汽（機）車過戶登記書影本附卷（見原審卷第七十三頁
      、本院卷附）可稽，嗣於八十九年二月十五日美誠公司將該車再過戶至被告戊○○之名下，復有汽（機）車過戶登記書影本在卷（見偵查卷第八頁）可稽，
      合先敘明。至證人丙○○經本院多次傳喚均未到庭，惟系爭自用小客車確由丙○○於八十七年十一月十三日過戶予美誠公司，有前開行車執照、汽（機）車
      過戶登記書影本附卷可稽，本院核無再傳喚證人丙○○查證之必要，附此敘明
      。
（二）又證人即美誠公司負責人陳瑞堂之父己○○於原審訊問時證稱：系爭自用小客
      車係八十七年間由美誠公司向丙○○購買，買來後伊太太葉春蘭開了約一年多
      ，之後發生嚴重車禍，伊兒子陳瑞堂叫伊幫忙把車賣掉，伊就委託豐藝汽車修
      理廠負責人甲○○將該車出售，當時說定最低要賣三十五萬元，之後甲○○告
      訴伊被告乙○○要買，要伊準備證件，伊備齊證件後交給甲○○處理，買賣價
      款三十五萬元伊已經全部拿到，至於和被告乙○○簽買賣契約書時，伊並不在
      場等語（見原審卷第六十四頁）；於本院九十年十一月二日訊問時證稱：伊是
      美誠公司負責人陳瑞堂之父，系爭自用小客車第一任車主為丙○○，丙○○將
      車賣給美誠公司，伊兒子陳瑞堂在大陸開工廠，要伊代為出售系爭自用小客車
      ，伊就委託豐藝汽車修理廠負責人甲○○將該車出售，伊不知該車為何登記到
      被告戊○○名下，因出售車子的事伊都委託甲○○辦理，甲○○賣出後將買賣
      價金交給伊等語；證人即豐藝汽車修理廠負責人甲○○於原審訊問時證稱：系
      爭自用小客車原本是美誠公司的，該公司說要賣車，全權委託伊處理，後來乙○○要買，伊就跟乙○○在伊的修車廠簽合約書，伊當時把美誠公司公司執照
      、營利事業登記證公司章、及汽車行照都交給乙○○去辦過戶，當天乙○○就
      叫吊車把車吊走，並說車子他又轉賣給別人，但這輛車買賣尾款二十二萬元伊
      到現在還沒拿到，因為乙○○交給伊的客票跳票，而這二十二萬元尾款伊已經
      先墊付給美誠公司負責人了等語（見原審卷第六十二頁、第六十三頁）；於本
      院九十年十一月二日訊問時證稱：伊是豐藝汽車修理廠負責人，己○○將系爭
      自小客車委託伊出售，後來乙○○想要購買該車，談妥後，伊以代售人名義與
      乙○○簽訂契約等語，並有證人甲○○與被告乙○○所簽訂之汽車買賣合約書
      、支票影本、美誠公司執照、營利事業登記證、系爭自用小客車行車執照附卷
      （見原審卷第六十八頁至第七十四頁）可稽，足認系爭自小客車由第一任車主
      丙○○賣予美誠公司，美誠公司所有期間，因發生過嚴重車禍，該公司負責人
      陳瑞堂遂委請其父己○○代為洽商出售事宜，嗣己○○再委託豐藝汽車修理廠
      之負責人甲○○將該車以不低於三十五萬元之價格出售，適被告乙○○表示有
      意承購，甲○○即以代售人名義代理美誠公司與被告乙○○簽訂汽車買賣合約
      書，乙○○並交付客票一紙用以支付部分價款，嗣後美誠公司亦配合提出公司
      執照、營利事業登記證、前開汽車之行車執照等文件，俾便辦理汽車過戶手續
      ，過戶當日被告乙○○向甲○○表示其已將該車再售予他人等情屬實，被告乙○○既合法買受系爭自用小客車，自有權處分系爭車輛。
（三）再被告乙○○雖供承：因美誠公司只有行照，而汽車新領牌照登記書上所載第
      一手車主為丙○○，故伊將系爭自用小客車轉售予被告戊○○時，在所簽訂之
      汽車買賣合約書上，填寫賣方「丙○○」等語，然依前所述，系爭自用小客車
      第一手車主確為丙○○，而被告乙○○於本件係有權出售該車之人，被告乙○○與被告戊○○所簽立之汽車買賣合約書，契約末尾僅以被告乙○○個人出名
      為代售人，合約書上所定其他約款復均為真正，足認該合約書之內容並非出於
      虛構，揆之前揭最高法院二十年上字第一○五○號判例，被告乙○○自無須負
      偽造文書之責，亦無從論以被告三人就此部分係共同正犯，況且證人即聯邦銀
      行承辦上開汽車貸款之職員庚○○○於原審訊問時證稱：被告乙○○與伊聯絡
      車貸申辦事宜，聯邦銀行知悉買主係被告戊○○後，依銀行作業要求被告戊○○提供二位連帶保證人，其中一位係普通保證（即俗稱身分證保），另一位則
      須名下擁有不動產（即俗稱房保），嗣由案外人王文全與另一被告丁○○擔任
      本件車貸之連帶保證人，被告戊○○、乙○○並提出戊○○個人之身分證影本
      、二位連帶保證人之身分證影本、被告丁○○名下不動產之所有權狀影本、被
      告戊○○向前手買受系爭汽車之買賣合約書、汽車新領牌照登記書、汽機車過
      戶登記書等文件，經其向各相關機關查證無訛後，便在被告乙○○配偶所開設
      之美髮店辦理對保手續，嗣後亦依被告戊○○之指示將貸款撥入被告乙○○之
      戶頭內，對於中古車之車貸申辦事宜，聯邦銀行只針對賣方之代售人洽談，不
      過問借款人前一手係何人，亦不要求提供借款人前一手的資料，只要齊備汽車
      新領牌照登記書正本表示這輛車來源正當，不是來路不明的車輛，且備妥汽機
      車過戶登記書正本，其上所載新車主名稱係借款人、身分證字號、出生年月日
      等資料相符，表示汽車確已過戶到借款人名下，即使過戶登記書上所寫前一手
      車主的名稱與汽車買賣合約書之賣方不同，聯邦銀行亦核撥貸款，本件屬中古
      車貸款，被告戊○○、乙○○所提前開文件經核無誤，雖汽車過戶登記書上所
      載之前一手車主係美誠公司，而非買賣合約書上之丙○○，對其核撥車貸並不
      生影響等語（見原審卷第九十四頁至第九十七頁），是被告乙○○提出予聯邦
      銀行之相關資料，皆已表明該車之第一手車主係丙○○，前一手之車主為美誠
      公司，衡情度理，實無於汽車買賣合約書上偽造丙○○署名之必要，雖被告主
      觀上所認賣方應填載最初車主姓名一節與事實不符，惟參酌上開事證，尚難認
      為被告乙○○有偽造「丙○○」署名之故意。又被告戊○○、乙○○提供予聯
      邦銀行之「汽車新領牌照登記書」係新竹區監理所核發，有該登記書附卷可參
      ，證人庚○○○並證稱：經其查證結果該份文件確屬真正，是公訴意旨所稱被
      告三人偽造「丙○○」之署名、進而偽造「汽車新領牌照登記書」、行使偽造
      私文書云云，核與事實委不相符。
（四）再八十九年一、二月間，被告乙○○已向系爭自用小客車前一手車主美誠公司
      以三十五萬元價購該車，嗣後其將該車以代售人身分出售予被告戊○○，不論
      從民法動產所有權之移轉以物之交付為要件而論，或以現行汽機車監理單位所
      憑之過戶登記而言，被告乙○○確係有權出售該車之人，又被告戊○○、丁○○申辦車貸時所提各該文件均經聯邦銀行向各該主管機關查核無訛，且核貸前
      業已知悉監理單位登記之前一手車主係美誠公司而非丙○○，仍因認此不生影
      響而予核發貸款等情，已如前述，自難謂被告三人有共同施用詐術之情形。再
      者，證人庚○○○於原審訊問時復證稱：系爭車貸發生逾期繳款情形後，伊曾
      與被告戊○○聯絡，戊○○神情緊張並告知已與被告乙○○談妥車貸由乙○○
      續繳，汽車現由乙○○持有中，伊遂與被告乙○○聯繫，乙○○表示已找到買
      主，車輛賣掉後將結清貸款，但嗣後乙○○卻又表示無法售出，二人因此發生
      口角，被告乙○○便稱不然你們來牽車去拍賣，最後聯邦銀行於八十九年七月
      間在新竹市○○○街三三號前找到該車等語（見原審卷第一○二頁），是被告
      戊○○嗣後因駕駛該車不順而與被告乙○○談妥車貸由乙○○續繳，且將此事
      告知聯邦銀行，聯邦銀行亦因此曾與乙○○聯繫，被告三人並無逃之夭夭或避
      不見面等情，足認發生逾期繳交車貸情事，應非車貸核發前被告三人有所預謀
      之行為。另告訴人代理人鄧文彥雖補充告訴理由補稱，被告丁○○於八十九年
      一月即著手將名下不動產出售，二月對保時對此卻完全不提，因認共同涉嫌詐
      欺云云。惟查本件車貸聯邦銀行並未要求就被告丁○○名下之不動產設定抵押
      權，而聯邦銀行係從事借貸、放款之專業機構，顯然具有衡量風險與將來如何
      追償之專業能力及知識，其於審核本件車貸時自需考量未設定抵押權因此導致
      日後無法就該不動產求償之可能性，雖被告丁○○確於八十九年一月十九日與
      案外人蘇香凝訂有房地買賣契約，於對保時未告知此事，同年三月六日向地政
      機關申請辦理移轉登記，均為被告丁○○坦認在卷，且有新竹市地政事務所（
      九十）新地登字第五六三七號函暨附件附卷（見原審卷第七十八頁至第九十一
      頁））可佐，然被告丁○○此揭所為，情理上或有可議之處，尚難憑此遽認其
      與另二名被告係共同詐欺；況且，依據前述，本件汽車買賣並非虛偽，逾期繳
      款亦非被告共同事前所預謀，自無從執此單一事實認定被告丁○○涉嫌共同詐
      欺。
（五）綜上所述，被告三人所辯，堪為可採。此外，復查無其他積極證據足以證明被
      告三人確有公訴意旨所指共同偽造署押、偽造私文書、行使偽造私文書、詐欺
      取財犯行，揆諸前揭判例意旨說明，自屬不能證明被告三人犯罪。
五、原審認不能證明被告戊○○、丁○○及乙○○三人犯罪，而均為無罪諭知，並無
    不合。檢察官上訴意旨猶執前詞指摘原判決不當，為無理由，應予駁回。
據上論斷，應依刑事訴訟法第三百六十八條，判決如主文。
本案經檢察官劉斐玲到庭執行職務。
中      華      民      國    九十一    年      五      月     十五     日
                              臺灣高等法院刑事第十五庭
                                  審判長法  官  房  阿  生
                                        法  官  蔡  光  治
                                        法  官  雷  元  結
右正本證明與原本無異。
檢察官如不服本判決應於收受送達後十日內向本院提出上訴書狀，其未敘述上訴之理
由者並得於提起上訴後十日內向本院補提理由書（均須按他造當事人之人數附繕本）
。
被告不得上訴。
                                        書記官  汪  志  剛
中      華      民      國    九十一    年      五      月     十七     日
附錄本案論罪科刑法條全文如下：
刑法第二百十七條
偽造印章、印文或署押，足以生損害於公眾或他人者，處三年以下有期徒刑。
盜用印章、印文或署押，足以生損害於公眾或他人者，亦同。
刑法第二百十條
偽造、變造私文書，足以生損害於公眾或他人者，處五年以下有期徒刑。
刑法第二百十六條
行使第二百十條至第二百十五條之文書者，依偽造、變造文書或登載不實事項或使登
載不實事項之規定處斷。
刑法第三百三十九條
意圖為自己或第三人不法之所有，以詐術使人將本人或第三人之物交付者，處五年以
下有期徒刑、拘役或科或併科一千元以下罰金。
以前項方法得財產上不法之利益或使第三人得之者亦同。
前二項之未遂犯罰之。
